臺灣高等法院民事判決
109年度重上字第169號
上  訴  人   宏萌汽車有限公司

兼法定代理人 黃坤煌  
共        同
訴 訟代理 人 李仁豪律師
             蔡志揚律師
             王玲櫻律師
被 上  訴 人 沈國皓  
訴 訟代理 人 林佳薇律師
             游成淵律師
             蔡孝謙律師
上列當事人間請求損害賠償事件，上訴人對於中華民國109年1月
31日臺灣臺北地方法院107年度建更一字第1號第一審判決提起上
訴，本院於110年9月8日言詞辯論終結，判決如下：
    主      文
上訴駁回。
第二審訴訟費用由上訴人負擔。
    事實及理由
一、本訴部分
  ㈠上訴人主張：上訴人宏萌汽車有限公司（下稱宏萌公司）及
    訴外人黃健雲、黃健二等2人（下稱黃健雲等2人）於民國86
    年4月24日就坐落臺北縣○○市（已改制為新北市○○區，下稱
    新北市○○區）○○○段○○○小段000-1、000、000-9地號土地（
    下合稱系爭土地）委託被上訴人進行廠房新建工程之規劃、
    設計及監造，並簽訂委任契約書（下稱系爭契約），系爭契
    約第2條第6款但書約定被上訴人設計之建案如未能享有容積
    率實施前最大允建面積時，應將已收之設計酬金及簽證費用
    無息退還。嗣黃健雲等2人之上開權利義務由上訴人黃坤煌
    （下稱黃坤煌，與宏萌公司合稱上訴人）概括承受。被上訴
    人已收新臺幣（下同）1,365萬9,000元設計酬金及簽證費用
    ，然其申請建築執照之允建面積未達最大允建面積，並有不
    完全給付情事，致伊受有1億8,876萬元之損害。本件先為一
    部請求被上訴人賠償上訴人1,365萬9,000元，爰先位依系爭
    契約第2條第6款但書及民法第227條第1項準用同法第226條
    第1項規定，求為命被上訴人給付宏萌公司、黃坤煌各682萬
    9,500元，及法定遲延利息。倘認上訴人先位之訴無理由，
    然兩造於100年1月20日已合意終止系爭契約，被上訴人受領
    之546萬元監造費用，並無法律上之原因，爰依民法第179條
    規定，備位求為命被上訴人給付上訴人546萬元等語（原審
    駁回上訴人先位、備位之訴，上訴人聲明不服，提起上訴）
    。並上訴聲明：⒈原判決廢棄。⒉先位聲明：⑴被上訴人應給
    付宏萌公司682萬9,500元，及自起訴狀繕本送達之翌日起至
    清償日止，按年息5%計算之利息。⑵被上訴人應給付黃坤煌6
    82萬9,500元，及自107年8月7日陳報㈣狀繕本送達翌日起至
    清償日止，按年息5%計算之利息。⒊備位之訴：被上訴人應
    給付上訴人546萬元，及自107年8月7日陳報㈣狀繕本送達之
    翌日起至清償日止，按年息5%計算之利息。並陳明願供擔保
    請准宣告假執行。
  ㈡被上訴人則以：宏萌公司及黃健雲等2人簽訂系爭契約時為求
    本件建案得適用容積管制實施前之規定，故於系爭契約第2
    條第6款但書約定伊之建築設計作業，須於容積實施管制前
    提出建造執照之申請，使本件設計得適用容積實施管制前之
    規定。伊已在新制實施前送件，使本件建案得以適用容積管
    制前舊制，自無違約或給付不完全。又伊未收取監造費用等
    語，資為抗辯，並答辯聲明：上訴駁回。如受不利判決，願
    供擔保，請准宣告免為假執行。
二、反訴部分
  ㈠被上訴人主張：兩造終止系爭契約時，就上訴人應給付本件
    第2次變更之設計費協議由上訴人給付500萬元（下稱系爭協
    議），上訴人遂簽發1紙支票（面額：450萬元，發票人：黃
    坤煌，發票日：100年4月20日，下稱系爭支票），伊則出具
    、交付收據及監造權拋棄同意書（下稱系爭收據及監造權拋
    棄同意書）予上訴人。系爭支票嗣未兌現，爰依系爭協議及
    系爭契約第2條第1款、第5款之約定，求為命上訴人給付伊5
    00萬元，及其中450萬元自100年4月21日起，其餘50萬元自1
    08年12月6日答辯㈡狀繕本送達翌日起，均至清償日止，按年
    息5%計算之利息。並陳明願供擔保，請准宣告假執行之判決
    （原審判命上訴人如數給付，上訴人聲明不服，提起上訴）
    ，並答辯聲明：上訴駁回。
　㈡上訴人則以：本件建案第2次變更設計係因被上訴人原設計不
    符系爭契約第2條第6款但書之約定，且被上訴人主張此部分
    設計費用數額亦不合理。故兩造間並未成立系爭協議。若認
    為該500萬元屬設計酬金，則就其中50萬元部分為時效抗辯
    。又如認被上訴人請求500萬元為有理由，則以1億8,876萬
    元損害賠償為抵銷抗辯等語，資為抗辯，並上訴聲明：㈠原
    判決廢棄。㈡被上訴人在第一審之訴及假執行之聲請均駁回
    。
三、經查，宏萌公司及黃健雲等2人於86年4月24日就系爭土地委
    託被上訴人進行廠房新建工程之規劃、設計及監造，並簽訂
    系爭契約。新北市政府於86年8月15日實施容積管制，被上
    訴人於新北市政府實施容積管制前之86年4月28日申請建造
    執照，故本件建案容積率係適用86年8月15日實施容積管制
    前規定。宏萌公司及黃健雲等2人給付被上訴人設計酬金及
    簽證費用共1,365萬9,000元。兩造於100年1月20日合意終止
    系爭契約，上訴人交付系爭支票予被上訴人，被上訴人則交
    付系爭收據及監造權拋棄同意書予上訴人。系爭支票經提示
    ，因存款不足而未獲兌現。黃健雲等2人就系爭契約之權利
    義務已由黃坤煌概括承受等情，有系爭契約、支票、收據及
    監造權拋棄同意書、建造執照申請書、臺北縣政府公告在卷
    足稽（見原審建字卷㈠第11頁至第16頁、第30頁、第117頁至
    第118頁、原審建字卷㈡第118頁），且為兩造所不爭執（見
    原審建字卷㈠第129頁背面至第130頁、原審建更一字卷㈡第13
    1頁、本院卷第140頁），堪信真實。
四、本件經依民事訴訟法第463條準用同法第270條之1第1項第3
    款規定，整理並協議簡化爭點（見本院卷第352頁之筆錄）
    ，依序分述如下：
　㈠本訴部分：
　　上訴人先位主張被上訴人申請建築執照之允建面積僅21,414
    .65平方公尺，不符系爭契約第2條第6款但書約定，且有不
    完全給付情事，應返回已收設計酬金及簽證費用或賠償其損
    害。備位主張系爭契約業已終止，被上訴人應返還監造費用
    546萬元之不當得利云云，惟為被上訴人所否認，並以前詞
    置辯。　
　㈡反訴部分：被上訴人主張上訴人應依系爭協議給付500萬元乙
    節，亦為上訴人所否認，並以前詞置辯。
　　玆述如下：　　
　㈠本訴部分
　　甲、先位部分
　⒈上訴人執鑑定報告主張：系爭契約第2條第6款約定被上訴人
    應設計規劃之最大允建面積為24,534.66平方公尺（或為243
    41.46平方公尺），然被上訴人申請建造執照之允建面積為2
    1414.65平方公尺，已違反上揭約定，並構成不完全給付，
    致其受有1億8,876萬元損害（下稱系爭1億8,876萬元損害）
    云云，查：
　　　⑴系爭契約第2條第6款約定：「若因不可歸責於受任人（
        即被上訴人）之事由，致本約無法進行者，委任人（即
        宏萌公司及黃健雲等2人）同意即時付清已完成委任工
        作之酬金，但如因建築設計作業不及致本委任案之建築
        設計未能享有容積率實施前之最大允建面積，受任人應
        將已收之設計酬金及簽證費用無息返還委任人」。
　　　　上訴人乃據此主張兩造係約定被上訴人建築設計應在容
        積實施管制前，「且」須依據舊制規定享有最大允建面
        積云云。查，建築設計所謂之最大允建面積，固得依基
        地大小、建築面積（包括容積率、建蔽率等）、建築高
        度、土地使用條件等各項法規限制以各種假設方案為估
        算。然基地條件除基本之可建建蔽率及建築樓地板面積
        限制外，尚有區位是否有河川區域退縮線、工廠類建築
        退縮線及北向冬至日陰影檢討線等限制，且須考量設計
        建築物之高度、主管機關審查時間等因素（參見鑑定報
        告第5頁至第12頁、第16頁），更遑論建築設計影響建
        造時程與成本，並與投資報酬率、建造後出售難易程度
        息息相關。堪認被上訴人之建築設計於建造執照申請前
        須與上訴人討論（鑑定報告第16頁同此意旨）而系爭契
        約第1條既約定：「委任人（即宏萌公司及黃健雲等2人
        ）委任受任人（即被上訴人）處理事務包括：勘測規劃
        、建築設計、結構設計、水電設計、空調設計、自動化
        系統設計、以及庭園景觀設計等如左列全部事務…分析
        各區基地條件並作最佳利用可行性建議」（見原審建字
        卷㈠第11頁），顯見被上訴人就建築設計應分析各區基
        地條件，並提出最佳利用可行性之建議。足徵系爭契約
        第2條第6款但書之約定，係指被上訴人之建築設計作業
        ，須於容積實施管制前提出建造執照之申請，使本件設
        計得以適用容積實施管制前之規定。俾爭取最佳允建面
        積。參以新北市政府於86年8月15日實施容積管制，宏
        萌公司及黃健雲等2人於86年4月24日與被上訴人簽訂系
        爭契約，被上訴人旋於簽約4日之後（同年月28日）向
        主管機關申請建造執照等情，足窺兩造之真意並非約定
        被上訴人之建築設計須依容積實施管制前法令規定達到
        最大樓地板面積。
      ⑵次查，上訴人自承宏萌公司及黃健雲等2人於86年間名下
        僅有系爭土地，因系爭土地旁有新北市○○區○○○段○○○○
        段000000○000000地號2筆畸零地（下稱系爭畸零地）鄰
        接而影響其建築規劃及允建面積，被上訴人乃建議宏萌
        公司及黃健雲等2人以買賣或協議代工之方式取得，並
        以系爭土地及畸零地一併規劃。然宏萌公司及黃健雲等
        2人斯時聽聞新北市政府即將實施容積管制，遂與被上
        訴人於86年4月24日簽訂系爭契約，約定被上訴人應於
        容積管制法令實施前提出建造執照申請，並經被上訴人
        建議後，同意被上訴人以地上10樓、建蔽率59.99%、總
        樓地板面積25,388.94平方公尺條件申請建造執照等情
        （見原審建更一字卷㈠第212頁正、背面、本院卷第392
        頁），核與被上訴人主張相符，堪信真實。再參以卷附
        建造執照申請書之內容（見原審建字卷㈡第118頁），核
        與上訴人上開同意條件相符等各節，堪認被上訴人於86
        年4月28日提出建造執照申請前，已向宏萌公司及黃健
        雲等2人分析本件基地條件，並提出相關建議，經宏萌
        公司及黃健雲等2人同意後始提出建造執照之申請。
　　　⑶上訴人雖稱其無建築設計專業，初次委託專業建築師辦
        理類此建案，因被上訴人一再保證以「最大允建面積」
        為建築設計，故上訴人始特別再以手寫加註如上文字，
        經被上訴人同意及用印云云，惟黃健二、黃健雲為健弘
        建設股份有限公司之董事及負責人（見原審建字卷㈡第9
        4頁），具有建築專業知識，對於本案之設計構想、建
        築成本分析、所涉及之建築法規、以及建造執照申請過
        程，應知之甚稔。且倘被上訴人於86年4月28日所為設
        計不符合黃健二、黃健雲預期及需求，應無自86年4月2
        8日掛件送審至100年1月26日被上訴人拋棄設計監造權
        止，歷經90年8月22日取得建造執照、91年7月28日第一
        次變更設計核准、99年11月8日第二次變更設計核准、1
        00年1月10日第三次變更設計核准，前後長達14年期間
        對被上訴人之設計毫無任何異議之可能。上訴人上開主
        張，悖於事實，亦無足採。
　⒉從而，被上訴人於新北市政府86年8月15日實施容積管制之前
    （86年4月28日）完成建造執照之申請，故本件建案適用實
    施容積管制前之規定，既如前述。則被上訴人並無建築設計
    作業不及情事，致違反系爭契約第2條第6款但書約定情事，
    上訴人請求被上訴人返還已收之設計酬金及簽證費用，為無
    理由。且被上訴人係依上訴人同意之內容提出建造執照申請
    ，自無給付不完全情事。上訴人據此主張被上訴人應負損害
    賠償責任（1億8,876萬元），亦無理由。
　　乙、備位之訴部分
　　　⒈上訴人主張兩造於本件建案未實際興建前之100年1月20
        日已合意終止系爭契約，然上訴人給付酬金1,365萬9,9
        00元之40%即546萬元（千元以下減縮不請求）係預付之
        監造費用，被上訴人受領該546萬元無法律上之原因，
        爰依民法第179條規定請求返還云云，惟系爭契約並無
        設計酬金40%為監造費用之約定，且宏萌公司及黃健雲
        等2人自承給付被上訴人1,365萬9,000元係設計酬金及
        簽證費用等情（見原審建字卷㈠第129頁背面），上訴人
        事後改稱上開酬金之40%為預付之監造費用云云，前言
        不對後語，已非無疑。況黃健二、黃健雲為建設公司之
        董事及負責人，具有一定建築專業知識，本件建案既未
        實際興建亦無預付監造費用之理。且證人即被上訴人事
        務所財務尹碧蘭證稱：100年1月20日終止系爭契約當天
        ，兩造分別由我和黃坤煌結算，我有提出相關計算明細
        及單據。當天上訴人並未提到監造費等語（見本院卷第
        279頁），並有系爭支票、收據在卷為憑（見原審建字
        卷㈠第30頁），足見兩造於100年1月20日契約終止當天
        互為結算，上訴人並交付系爭支票予被上訴人。衡情上
        訴人如認設計酬金有包括預付之監造費用，致被上訴人
        有溢領情事，豈有於當天不一併提出、結算之理。上訴
        人於107年7月25日始以民事本訴準備既反訴答辯狀主張
        設計酬金包含預付之監造費用（見原審建更一字卷㈠第2
        21頁至第223頁），顯非事實，洵無足採。
　　　⒉從而，上訴人給付之1,365萬9,900元係設計酬金及簽證
        費用，性質不包括監造費用，被上訴人並無溢領監造費
        用，自不成立不當得利。上訴人主張被上訴人依民法第
        179條規定應返還546萬元本息，為無理由。
  ㈡反訴部分：　　　　　
　　⒈被上訴人主張：兩造於終止系爭契約時，協議上訴人應給
      付本件第2次變更之設計費500萬元乙節，業據提出系爭支
      票、收據為證（見原審建字卷㈠第30頁），該收據並記載
      「變更設計案業經核准」等語，證人尹碧蘭並證稱：終止
      系爭契約當天，兩造結算上訴人應付而未付之款項，因本
      件建案18樓變更設計部分於99年11月底已核准，故上訴人
      應依約支付第二期設計費640萬元。但他們一直說要慢一
      點，黃坤煌當天說希望設計費上要優惠，我們就照原來標
      準打折，最終同意以500萬元這個數額折讓，因為黃坤煌
      要求扣掉執行業務所得稅10%，所以他才開立450萬元支票
      ，並答應年底要給被上訴人50萬元扣繳憑單。黃坤煌當天
      又表示因個人財務安排，希望開3個月的票期，我們也同
      意，黃坤煌才簽發3個月後面額450萬元的支票。我也在收
      據註明「變更設計案業經核准」，就是請求第二期款。當
      天上訴人並未提到監造費等語（見本院卷第318頁至第324
      頁），黃坤煌亦證稱：系爭支票我是100年1月21日交付給
      尹碧蘭，收據也是1月21日當天給我的，因為我交給尹碧
      蘭450萬元支票，她就開立500萬元系爭收據給我，因為我
      要求要先扣掉50萬元稅款等語（見本院卷第280頁），核
      與系爭支票、收據內容相符，堪認兩造間成立系爭協議，
      約定上訴人給付500萬元（本件建案第2次變更設計費）。
      又因上訴人給付被上訴人之執行業務報酬時，依所得稅法
      第88條第1項第2款、第89條第1項第2款及各類所得稅扣繳
      率標準第2條第8款規定，應按給付報酬扣繳10％所得稅，
      故於100年1月20日上訴人扣除其應扣繳10％執行業務所得
      稅50萬元後，故開立票面450萬元之系爭支票予被上訴人
      ，作為給付設計費報酬之用。惟上訴人承稱其未扣繳該筆
      稅款等語（見原審建更一字卷㈡第148頁），即尚未依所得
      稅法第88條第1項第2款及第89條第1項第2款規定代為扣繳
      ，則被上訴人自仍得向上訴人請求該50萬元。至上訴人於
      本院空言此部分設計費用數額並不合理云云，並無可採。
      再者，被上訴人並未違反系爭契約第2條第6款但書約定，
      業經認定如前，則上訴人主張本件建案第2次變更設計係
      因被上訴人違反系爭契約第2條第6款但書約定，其無可能
      與被上訴人成立系爭協議云云，亦無足採。
　　⒉上訴人又辯稱：縱認該500萬元為設計酬金，亦得就被上訴
      人擴張之50萬元部分為時效抗辯云云，按技師、承攬人之
      報酬及其墊款之請求權，因2年間不行使而消滅；消滅時
      效自請求權可行使時起算；時效完成後，債務人得拒絕給
      付。民法第127條第7款、第128條及第144條第1項定有明
      文。又所謂請求權可行使時，乃指權利人得行使請求權之
      狀態而言。查，兩造於100年1月20日成立系爭協議，而上
      訴人交付之系爭支票發票日為同年4月20日，足認兩造約
      定之給付期限為同年4月20日，被上訴人之報酬請求權自
      同年4月21日始得行使。次查，被上訴人於同年10月26日
      提起反訴，主張兩造依完成進度結算設計酬金為500萬元
      ，被上訴人得向上訴人請求給付450萬元（不含稅）及遲
      延利息，有民事答辯㈠狀暨反訴起訴狀足憑（見原審建字
      卷㈠第63頁至第64頁），尚未罹於2年時效。又上訴人給付
      被上訴人執行業務報酬時，本應依所得稅法第88條第1項
      第2款、第89條第1項第2款及各類所得稅扣繳率標準第2條
      第8款規定，按給付報酬扣繳10％所得稅（即50萬元）。而
      被上訴人以上開民事答辯㈠狀暨反訴起訴狀對上訴人為請
      求時既未表示為一部請求，請求效力自包括該50萬元而已
      發生時效中斷之效力。上訴人主張該50萬元已罹於時效，
      亦無理由。
　　⒊上訴人另辯稱：如認被上訴人請求之500萬元有理由，則以
      系爭1億8,876萬元損害賠償債權為抵銷抗辯云云，然本件
      被上訴人並無給付不完全情事，上訴人請求被上訴人賠償
      1億8,876萬元，並無理由，認定如前。則上訴人以系爭1
      億8,876萬元損害賠償債權為抵銷，即乏所據。
五、綜上所述，上訴人本訴部分：先位依系爭契約第2條第6款但
    書、民法第227條第1項準用同法第226條第1項規定，求為命
    被上訴人給付宏萌公司、黃坤煌各682萬9,500元本息；備位
    依民法第179條規定，請求被上訴人給付上訴人546萬元，非
    屬正當，不應准許。被上訴人反訴部分，依系爭協議，請求
    上訴人給付被上訴人500萬元，及其中450萬元自100年4月21
    日起，其餘50萬元自108年12月6日答辯㈡狀繕本送達翌日即1
    08年12月11日（見原審建更一字卷㈡第227頁）起，均至清償
    日止，按年息5%計算之利息，自屬正當，應予准許。從而原
    審為上訴人敗訴之判決，並無不合。
六、本件事證已臻明確，兩造其餘之攻擊或防禦方法及所用之證
    據，經本院斟酌後，認為均不足以影響本判決之結果，爰不
    逐一論列，附此敘明。
七、據上論結，本件上訴為無理由，判決如主文。
中　　華　　民　　國　　110 　年　　9 　　月　　29　　日
                  民事第五庭   
                      審判長法  官  賴劍毅
                            法  官  邱靜琪
                            法  官  陳君鳳
　　　　　　　　　　　　　　　　　　　　　　　　　　　　
正本係照原本作成。
如不服本判決，應於收受送達後20日內向本院提出上訴書狀，其
未表明上訴理由者，應於提出上訴後20日內向本院補提理由書狀
（均須按他造當事人之人數附繕本）上訴時應提出委任律師或具
有律師資格之人之委任狀；委任有律師資格者，另應附具律師資
格證書及釋明委任人與受任人有民事訴訟法第466 條之1第1項但
書或第2項所定關係之釋明文書影本。如委任律師提起上訴者，
應一併繳納上訴審裁判費。
中　　華　　民　　國　　110 　年　　10　　月　　5 　　日

　　　　　　　　　　　　　　書記官  林桂玉